臺灣臺南地方法院民事判決　　　　　　　95年度勞訴字第21號
原　　　告　丁○○
訴訟代理人　鄭世賢律師
被　　　告　京城商業銀行股份有限公司
法定代理人　乙○○即王全喜之.
訴訟代理人　甲○○
　　　　　　丙○○
上列當事人間請求給付退休金事件，經本院於民國95年11月30日
言詞辯論終結，判決如下：
    主      文
被告應給付原告新臺幣貳萬肆仟伍佰柒拾柒元，及自民國九十六
年一月十六日起至清償日止，按年息百分之五計算之利息。
原告其餘之訴駁回。
訴訟費用由被告負擔新臺幣貳佰陸拾捌元，由原告負擔新臺幣伍
仟陸佰捌拾貳元。
本判決原告勝訴部分得假執行。但被告如於執行標的物拍定、變
賣前，以新臺幣貳萬肆仟伍佰柒拾柒元為原告預供擔保，得免為
假執行。
原告其餘假執行之聲請駁回。
    事實及理由
壹、程序方面：
一、按訴狀送達後，原告不得將原訴變更或追加他訴。但請求之
    基礎事實同一者，不在此限，民事訴訟法第255條第1項第2
    款定有明文。
二、經查，本件原告起訴時主張其受僱於被告，退休時計算退休
    金數額，被告未將原告退休前6個月加班費新臺幣（下同）
    2,673元及不休假津貼37,251元計入平均工資的計算方式內
    ，致短發退休金207,838元，又原告係遭被告命令退休，退
    休金應加給百分之20即301,932元，合計被告短發退休金
    509,772元，原告訴之聲明第1項求為判決：「被告應給付原
    告50 9,772元，及自起訴狀繕本送達之翌日起至清償日止，
    按年息百分之5計算之利息。」有原告起訴書狀附卷可稽。
    嗣原告先於95年10月30日提出爭點整理書狀，於書狀內二爭
    執部分的爭點1.載明「被告應給付原告不休假津貼37,251元
    。．．．為此原告爰依法追加請求被告給付37,251元之不休
    假津貼。．．．」，原告再於96年1月15日提出變更聲明書
    狀，變更其訴之聲明第1項求為判決：「被告應給付原告
    547,0 21元，及自本訴狀（變更聲明書狀）繕本送達之翌日
    起至清償日止，按年息百分之5計算之利息。」核原告所為
    係訴之追加，惟其追加之新訴與原訴之基礎事實同一，且被
    告對於原告所為訴之追加，亦當庭表示無意見在案，有本院
    96年1 月15日言詞辯論筆錄可稽，參諸上開規定，應為法之
    所許，合先敘明。
三、次按當事人喪失訴訟能力或法定代理人死亡或其代理權消滅
    者，訴訟程序在有法定代理人或取得訴訟能力之本人，承受
    其訴訟以前當然停止，民事訴訟法第170條定有明文。經查
    被告法定代理人原為「王全喜」，嗣於95年10月間變更為乙
    ○○，有被告所提出行政院金融監督管理委員會函可稽，經
    被告於95年10月30日提出爭點答辯書狀，由法定代理人「乙
    ○○」聲明承受訴訟在案，是本件訴訟應由法定代理人「乙
    ○○」承受。
貳、實體方面：
一、本件原告起訴主張：
（一）緣原告於民國67年2月8日至被告處（被告前身為臺南區中
      小企業銀行股份有限公司）任職，任職期間於77年5月間
      因在外執行職務，發生車禍，致眼睛受傷，經治療後成弱
      視，後續任被告六甲分行行員鎮日使用電腦設備導致眼疾
      病情加重，於89年1月25日為被告催討債務眼睛受傷，因
      雙眼視網膜剝離，視力衰退至勞工保險殘廢給付標準表第
      14項第3等級之殘廢程度，原告遂於90年7月l日自被告六
      甲分行退休，合先敘明。
（二）按退休金數額標準係指核准退休前6個月內之平均工資乘
      以退休之基數，勞動基準法第55條第2項定有明文，查被
      告計算原告之退休金基準之平均工資僅以原告每月之薪俸
      40,146元計算，其漏未將退休前6個月內之加班費2,673元
      及不休假津貼37,251元計入，此依勞動基準法第2條第3款
      規定及勞動基準法施行細則第10條之規定，應屬工資之範
      圍故應計入平均工資內。
  １、工資部分；查原告於90年1月至6月所領之工資為薪資240,
      174元、薪資補貼702元、加班費2,673元。
  ２、短發不休假津貼部分：被告應給付原告不休假津貼37,251
      元。
    (1)查被告「臺南區中小企業銀行工作規則」第38條第3項規
      定：「職員特別休假屆年度終結而在職者或在職死亡或依
      員工退休辦法第4條規定命令退休而未休者，其應休未休
      之日數、整日計算按日工資發給不休假津貼」、同規則第
      48條工資之定義規定：「職員之工資分為薪俸、加給、津
      貼、補助等數種。」、勞動基準法第39條規定：「第36條
      所定之例假、第37條所定之休假及第38條所定之特別休假
      ，工資應由雇主照給」，查原告於90年1月至90年6月之特
      別休假應為14日（原告之年資其特別休假每年有28日，半
      年度即為14日)，依上述勞基法規定，其餘休假日工作者
      ，工資應加倍發給，且依其工作規則規定該不休假而工作
      之工資係屬津貼，故而依上開規定，該不休假津貼自屬工
      資無訛，
    (2)依被告工作規則第41條規定：「職員因病必須治療或休養
      者，得依下列規定請病假：一未住院者一年內合計不得超
      過三十日。二住院者二年內合計不得超過一年。三前二款
      病假二年內合計不得超過一年。病假一年內未超過三十日
      部分，工資折半發給，超過部分不發給工資，惟患重病經
      醫院證明非短時間內所能治癒者，得視病情按其服務年資
      成績由單位主管據實呈請總經理核准酌予延長半薪期間，
      但一年為限。職員病假超過第一項規定期限，經以事假或
      特別休假抵充後仍未痊癒者，得予留職停薪，期間以一年
      為限。」查原告於90年1月至同年7月1日任職被告期間，
      確有四次休假紀錄，唯原告均係至醫院求診、治療，並未
      於一年內逾三十日，是此部分依上揭工作規則規定「工資
      應折半發給」，而被告雖仍全部給薪，惟此乃被告自願給
      付之工資，且原告上開未逾三十日之病假部分，依該條文
      意旨應不得以特別休假抵充，故而原告自得請求14日不休
      假金37,251元【39,912元/30×14日×2（加倍）＝37,2
      51元】
    (3)被告舉司法院第七期司法院業務研究會研究意見認不休假
      津貼不計入退休金之平均工資云云，惟查，該研究意見係
      將「勞動基準法第39條加倍發給工資」排除於該研究意見
      之外，故系爭不休假津貼自屬工資無訛。
（三）原告於90年1月至6月應領之工資 (平均工資之範圍內)，
      為薪資240,174元、薪資補貼702元、不休假津貼37,251元
      (被告應給付而未給付)、加班費2,673元（被告應給付而
      未給付），總計為280,800元，應計入平均工資之範圍內
      。查經計算被告之月平均工資為280,800元除以181日乘以
      30日為46,5 41元（其退休金數額應為1,512,583元），查
      被告僅以40,14 6元為月平均工資，即短缺發放6,395元乘
      以32.5(基數)即20 7,838元之退休金。
（四）退休金加給部分：被告應給付原告退休金加給301,932 元
      。查被告向原告表示，其因眼疾殘廢不能勝任職務要求原
      告退休，此即命令退休，為此原告遂向被告申請退休，否
      則原告當時任職未達25年以上，又其雖任職滿10年以上，
      惟年紀尚未逾50歲（原告43年1月5日生，退休日為90年6
      月30日，年僅47歲餘），原告因公致身體殘廢不能勝任職
      務，故而原告確係由被告命令退休，原告不過應被告要求
      提出退休申請書而已，此尚難證明原告係自願退休，亦不
      得解釋為自願退休，另者，被告在90年6月22日發函其分
      公司六甲分行，依該函說明第1款：依據本件員工退休辦
      法第4條第3項規定辦理，查被告員工退休辦法第4條係規
      定命令退休之情形，又該條第3項係針對女性員工，且原
      告當時亦不符該條第l項「年滿60歲之情形」，故被告90
      年6月22日函文說明第1款所指第4條第3項應係「第4條第2
      項」之筆誤，且依函文內容觀察，被告確係以其退休辦法
      第4條命令退休方式處理，否則被告自可以該辦法第3條第
      2項：任職滿15年以上者，核准其自願退休，故原告依兩
      造工作規則請求被告給付退休金加給百分之20即30l,932
      元（計算式：46,541×32.5×20%= 301,932元)。
（五）以上金額合計547,021元（不休假津貼37,251＋短發退休
      金207,838元＋退休金加給百分之20即301,932元＝547,02
      1 元）。本件勞資爭議於92年4月14日經臺南縣勞工局調
      解，調解不成立。爰依勞動契約之法律關係，提起本件訴
      訟等情。並聲明：1.被告應給付原告547,021元，及自本
      訴狀（變更聲明書狀）繕本送達之翌日起至清償日止，按
      年息百分之5計算之利息。2.願供擔保，請准宣告假執行
      。
二、被告則以：
（一）原告自90年1月至6月底不休假部分，不得請領不休假津貼
      ：
  １、查原告自67年11月1日到職至89年12月31日止計22年餘，
      故自90年1月起至12月止之特別休假日數為27日，1月至6
      月之特別休假日數應為13日，原告分別於90年1月18日、4
      月25日、6月5日及6月27日各請半日、半日、1日及1日之
      休假，已請休假之日數為3日。
  ２、次查，「勞工之特別休假應在勞動契約有效期間為之，惟
      勞動契約之終止，如係可歸責於雇主之原因時，雇主應發
      給未休完特別休假日數之工資。」，另「勞工未於年度終
      結時休完特別休假，如係因事業單位生產之需要，致使勞
      工無法休完特別休假時，則屬可歸責於雇主之原因，雇主
      應發給未休日數之工資。至於特別休假未休完之日數，如
      係勞工個人之原因而自行未休時，則雇主可不發給未休日
      數之工資」，行政院勞工委員會79年12月27日79勞動二字
      第21776函及79年9月15日台79勞動二字第21827號函釋在
      案。本件原告書面申請自90年7月1日起退休，期間尚有不
      少時間可申請特別休假，原告非因可歸責於被告之原因未
      於該期間內休完特別休假，被告自可不發給未休日數之工
      資。
  ３、依被告銀行「職員特別休假辦法」第3條規定：「職員每
      年應按其可特別休假日數排定2分之1以上之特別休假，呈
      總行備查。」; 另「不休假津貼發給辦法」第3條亦規定
      ：「不休假津貼發給日數最高不得超過個人可休假日數之
      一半（以整日計算零數不計）計發」。因之，每一員工於
      每年度終結後得按其應休假而未休假之日數領取不休假津
      貼，惟以其特別休假日數之半數為上限。若鈞院認原告未
      休完特別休假係因可歸責於被告之因素，應發給不休假津
      貼，原告於90年1月至6月應休之特別休假日數為13日，得
      請領不休假津貼之日數最高為6日，被告應給付之不休假
      津賠應為8,029元（月薪津40,146/30日×6日=8,029）。
（二）原告於90年1月到6月之不休假津貼及加班費得否列入平均
      薪資部分：
  １、原告主張被告漏未將其離職前六個月之加班費列入計算平
      均工資而應補發退休金。查加班費固為勞工工作報酬，然
      並非每月發給，非屬經常性給與，不應列入平均工資計算
      。倘鈞院仍認加班費應列入平均工資內而補發退休金，則
      加計原告退休前6個月之加班費2,673元，退休時之月平均
      工資為40,367元（計算式：(240,174+702+2,673)/181 ×
      30=40,367，原告已按月平均工資40,146給付退休金，其
      退休金差額為7,183元，計算式：(40,367一40,146)×32.
      5=7,183，上開數額原告如不同意，原告應負舉證之責。
　２、查，依74年10月14日司法院第七期司法院業務研究會研究
  　　意見認為「不休假金亦係非經常性之加給工資，既非經
      常性之給與，均不應計入退休金之基數」。且依勞動基準
      法第2條第4款規定，平均工資係計算事由發生之當日前6
      個月內所得工資總額除以該期間之總日數所得之金額。至
      於雇主依該法施行細則第24條第2款規定，經與勞工協商
      排定之特別休假於終止勞動契約時仍未休完，所發給之應
      休未休特別休假工資，因屬終止勞動契約後之所得，於計
      算平均工資時，母庸併入計算。此有行政院勞工委員會77
      年9月19日(77) 台勞動二字第20649號函可參。故縱使原
      告得請領90年1月至6月底之不休假津貼，亦屬終止勞動契
      約後之所得，不得列入計算退休金之平均工資。退而言之
      ，若不休假津貼應列入退休金之平均工資計算，其退休金
      之差額為43,490元（不休假津貼8,029/181×30×32.5 基
      數=43,490）。
（三）原告是否因執行職務而致視網膜剝離不能勝任工作而退休
      ：
  １、原告主張於77年5月間執行職務發生車禍，致眼睛受傷，
      治療後成為弱視，後因鎮日使用電腦致眼疾加重，其後於
      89年1月25日進行催討時，不慎傷及眼睛，致視網膜剝離
      而為眼疾殘廢云云。查，依據財團法人長庚紀念醫院高雄
      分院92年11月27日 (92)長庚院高字第4387號函函覆鈞院
      92玄勞訴字第19號內容觀之，原告於77年5月12日至該院
      初診時，自承左眼於十多年前受傷治療，右眼就診前一日
      因有鈍傷致視力下降，當時就診紀錄即有雙眼白內障之記
      載，且依該院之判斷，其視網膜剝離、白內障等應更有外
      力以外之其他可能致病之原因。
  ２、依原告提出之新興醫院之診斷證明書及病歷觀之，原告於
      89年1月25日因撞傷經醫師診斷認定為臉部擦挫傷、血腫
      及左膝挫傷；且原告於18時10分就診，18時20分即離院，
      就診期間未曾表明眼睛受創或不適之情形，足見該次意外
      所受之傷害不影響其眼睛之視力。
  ３、原告任職被告銀行擔任催收人員，主要係以電話向借款戶
      催繳，使用電腦時間極為短暫，不致造成眼睛病變，原告
      眼疾殘廢實非因執行職務所致。
（四）原告退休的原因是申請退休。
  １、經查，被告公司於89年6月22日第八屆第六次臨時董事會
      議修正通過之「員工退休辦法」第4條第3項規定：「任職
      滿二十年 (含)以上，不能勝任職務，經員工獎懲委員會
      審核報請董事長核准者。」，雖為命令退休之原因，然該
      開辦法依法須向主管機關報備始准適用，經被告銀行函報
      台南市政府後，經台南市政府89年7月6日以89南市勞動字
      第221121號函通知上開命令退休之規定未優於勞動基準法
      規定，應予刪除等。被告銀行即未援用前開條款，並將系
      爭條款移列至員工退休辦法第3條第3項，經90年8月13日
      第八屆第十次常務董事會暨董事會聯席會議修正通過，再
      向主管機關報備通過實施。
  ２、次查，按勞動基準法第11條第5款規定勞工對於所擔任之
      工作確不能勝任時，雇主得預告終止勞動契約，並依第17
      條規定發給資遣費。然被告銀行基於體恤員工多年之勞力
      付出暨保障員工權益，故制定第4條第3項之規定，讓原先
      不符合勞動基準法第53條及第54條規定之退休條件之員工
      得請領較優惠之退休金，其立法本旨應屬自願退休之性質
      。
  ３、再查，依原告提出之文件可知原告於退休時，其眼疾已符
      合殘廢之標準，被告銀行若欲強迫原告退休，自得依該退
      休辦法第4條第2項之規定（心神喪失或身體殘廢不能勝任
      職務者）命令原告退休即可，何須引用第3項之規定增加
      繁瑣之行政作業，足見原告係基於自身考量提出退休申請
      ，而非受迫於被告銀行命其退休。
  ４、原告不符合被告員工退休辦法第6條之規定請求加給百分
      之20的退休金。查依員工退休辦法第7條規定所稱因公傷
      病者係指：(1)因執行職務所發生之危險而致傷病者，及(2)
      因執行職務或維護公司權益所遭受不可抗力之危險而致傷
      病者。故原告須符合(1)須因心神喪失或身體殘廢不能勝任
      職務而遭命令退休，(2)其心神喪失或身體殘廢係因公傷病
      所致者，上開二要件始得請求加發百分之20之退休金。然
      查，原告之退休係自行申請而非被告命令其退休，且原告
      申請退休並未以身體殘廢不能勝任職務為由，其眼疾障礙
      亦非執行職務所致，與前開要件不符，不得請求加給百分
      之20之退休金。
（五）綜上所述，原告之請求於法無據等語，資為抗辯，並聲明
      ：1.原告之訴駁回。2.如受不利之判決，願供擔保請准宣
      告免為假執行。
三、兩造不爭執之事實：
（一）原告於67年11月1日任職於被告之新營分行，75年5月16日
      起至77年8月12日止於新營分行擔任收金職務；又於88年
      10月22日續任為被告六甲分行行員。
（二）原告於89年1月25日因執行職務於外催討債務，遭自動門
      玻璃撞擊，依新興醫院91年12月12日診斷證明書記載係受
      有「臉部擦傷併血腫、左膝挫傷」之傷害。
（三）原告於90年5月31日提出退休申請書，經被告准原告於90
      年7月1日自被告六甲分行退休。
（四）原告退休時，所領取的退休金計算基準為：1.平均工資
      40,146元，2.退休基數為32.5基數。原告已領取退休金
      1,3 04,745元（40,146元×32.5＝1,304,745元）。
（五）原告90年1月份至6月份於被告任職之薪資為240,174元、
      薪資補貼702元、加班費2,673元。
（六）原告90年間之特別休假日數為27日，90年1月到6月底已請
      休假3日，分別為：90年1月18日半天、90年4月25日半天
      、90年6月5日一天、90年6月27日一天。
（七）兩造對於被告所提出之「臺南區中小企業銀行工作規則」
      、「職員特別休假辦法」、「不休假津貼發給辦法」、89
      年6月22日及90年8月13日（90年10月26日、92年2月26日
      曾修訂）「員工退休辦法」規定內容及被告所提出原告歷
      年領取不休假津貼之資料內容不爭執。
（八）被告於89年6月22日第八屆第六次臨時董事會議修正通過
      之「員工退休辦法」第4條第3項規定：「任職滿二十年(
      含)以上，不能勝任職務，經員工獎懲委員會審核報請董
      事長核准者。」，雖為命令退休之原因，然該開辦法依法
      須向主管機關報備始准適用，經被告銀行函報臺南市政府
      後，經臺南市政府89年7月6日以89南市勞動字第221121號
      函，通知上開命令退休之規定未優於勞動基準法規定，應
      予刪除。被告即將系爭條款移列至員工退休辦法第3條第3
      項，經90年8月13日第八屆第十次常務董事會暨董事會聯
      席會議修正通過，再向主管機關報備通過實施。
（九）本件勞資爭議於92年4月14日經臺南縣政府勞工局調解，
      調解不成立。
（十）原告因雙眼視力障害申請殘廢給付，經勞工保險局於92年
      1月30日以保給殘字第09260141330號函稱，本局改按第14
      項第3等級發給840日普通疾病殘廢給付，扣除前項740日
      ，即補發100日計140000元。
（十一）依財團法人長庚紀念醫院 (高雄)分院92年11月27日 (九
      二)長庚院高字第4387號函稱有關原告於該院眼科就醫狀
      況，蔡君於77年5月12日至本院初診，當時主訴左眼於十
      多年前有受過傷，且於高雄醫學院附設醫院治療，右眼就
      診前一日因有鈍傷致視力下降，當時就診紀錄即有雙眼白
      內障之記載，但無相關原因主訴。外力造成視網膜剝離、
      白內障事有可能，但是常會伴有其他臨床症狀表現，觀其
      當時就醫紀錄，應更有其他可能致病之原因。
四、得心證之理由：
    本件經依民事訴訟法第268條之1第2項規定，使兩造當事人
    整理及協議簡化爭點，兩造均同意依所整理之爭執與不爭執
    事項，做為本件辯論及判決之基礎。本件訴訟，兩造爭執事
    項為：（一）原告90年1月至6月底之加班費2,673元，應否
    列入退休金平均工資之計算？（二）原告90年1月到6月底之
    不休假津貼金額為多少？應否列入退休金平均工資之計算？
   （三）原告有無符合被告員工退休辦法第6條、第7條規定事
    由，而應加給百分之20退休金？（四）原告得請求被告再給
    付之退休金金額為何？茲將本院得心證之理由分述如下：
（一）原告90年1月至6月底之加班費2,673元，應列入退休金平
      均工資之計算：
  １、按工資：謂勞工因工作而獲得之報酬；包括工資、薪金及
　　　按計時、計日、計月、計件以現金或實物等方式給付之獎
      金、津貼及其他任何名義之經常性給與均屬之。平均工資
      ：謂計算事由發生之當日前六個月內所得工資總額除以該
      期間之總日數所得之金額。工作未滿六個月者，謂工作期
      間所得工資總額除以工作期間之總日數所得之金額。工資
      按工作日數、時數或論件計算者，其依上述方式計算之平
      均工資，如少於該期內工資總額除以實際工作日數所得金
      額百分之六十者，以百分之六十計，勞動基準法第2條第3
      款及第4款定有明文。次按勞動基準法第2條第3款所稱之
      其他任何名義之經常性給與係指左列各款以外之給與。一
      紅利。二獎金：指年終獎金、競賽獎金、研究發明獎金、
      特殊功績獎金、久任獎金、節約燃料物料獎金及其他非經
      常性獎金。三春節、端午節、中秋節給與之節金。四醫療
      補助費、勞工及其子女教育補助費。五勞工直接受自顧客
      之服務費。六婚喪喜慶由雇主致送之賀禮、慰問金或奠儀
      等。七職業災害補償費。八勞工保險及雇主以勞工為被保
      險人加入商業保險支付之保險費。九差旅費、差旅津貼及
      交際費。十工作服、作業用品及其代金。十一其他經中央主
      管機關會同中央目的事業主管機關指定者，勞動基準法施
      行細則第10條亦定有明文。
  ２、查原告主張其在90年1月份至6月份於被告任職之薪資為24
　　　0,174元、薪資補貼702元、加班費2,673元，為兩造所不
      爭執。按加班費係指勞工於正常工作時間（每日八小時或
      每二週八十四小時)之外，因特殊情形，有繼續工作之必
      要，經依勞動基準法第32條及第33條之規定予以延長工作
      時間，並依同法第24條之規定，按平日每小時工資額加給
      三分之一至一倍之工資而言。此項加班費乃勞工因工作而
      獲得之報酬，依同法第2條第3款之規定，自屬工資，且係
      經常性給與，應計入平均工資（參照78年2月25日司法院
      第十四期司法業務研究會期）。因之原告主張90年1月至6
      月底之加班費2,673元，應列入退休金平均工資之計算，
      即屬有據，被告否認其事，應無可採。
（二）被告應給付原告應休未休之特別休假日數13日之工資17,3
      94元，又應休未休之特別休假工資非屬經常性給與，不應
      列入退休金平均工資之計算：
  １、按「勞工在同一雇主或事業單位，繼續工作滿一定期間者
      ，每年應依左列規定給予特別休假：一一年以上三年未滿
      者七日。二三年以上五年未滿者十日。三五年以上十年未
      滿者十四日。四十年以上者，每一年加給一日，加至三十
      日為止。」次按「勞動基準法第36條所定之例假、第37條
      所定之休假及第38條所定之特別休假，工資應由雇主照給
      。雇主經徵得勞工同意於休假日工作者，工資應加倍發給
      。因季節性關係有趕工必要，經勞工或工會同意照常工作
      者，亦同。」勞動基準法第38條、第39條分別定有明文。
      又按「本法第38條之特別休假，依左列規定：一計算特別
      休假之工作年資，應依第五條之規定。二特別休假日期應
      由勞雇雙方協商排定之。三特別休假因年度終結或終止契
      約而未休者，其應休未休之日數，雇主應發給工資。」勞
      動基準法施行細則第24條第3款亦定有明文。依上開規定
      ，須雇主經徵得勞工同意於休假日工作者，工資始應加倍
      發給。故加倍發給之工資，係以犧牲休假為前提。
  ２、原告主張其於90年1月至90年6月之特別休假應為14日（原
      告之年資其特別休假每年有28日，半年度即為14日），依
      勞動基準法第39條規定，雇主經徵得勞工同意於休假日工
      作者，工資應加倍發給，且依被告之工作規則規定該不休
      假而工作之工資係屬津貼，故而依上開規定，該不休假津
      貼自屬工資，又原告於90年1月至同年7月1日任職被告期
      間，確有四次休假紀錄，唯原告均係至醫院求診、治療，
      並未於一年內逾三十日，是此部分依被告工作規則第41條
      規定「工資應折半發給」，而被告雖仍全部給薪，惟此乃
      被告自願給付之工資，且原告上開未逾三十日之病假部分
      ，依該條文意旨應不得以特別休假抵充，故而原告自得請
      求14日不休假金37,251元【39,912元/30×14日×2（加
      倍）＝37,2 51元】云云，惟為被告所否認。經查：
    (1)依被告所訂「職員特別休假辦法」第2條第1項及第2項規
      定：本行職員凡服務滿一定期間者，每年應依下列規定給
      予特別休假。1.半年以上一年未滿者三日。2.一年以上三
      年未滿者七日。3.三年以上五年未滿者十日。4.五年以上
      十年未滿者十四日。5.十年以上者，每一年加給一日，加
      至三十日為止。上列年資之計算自到職日起至上年底為止
      ；特別休假日數之計算，星期例假日不計。原告對於上開
      規定亦不爭執，查原告自67年11月1日起任職於被告之新
      營分行，依上開規定，原告90年間之特別休假日數為27日
      ，90年1月到6月底已請休假3日，分別為：90年1月18日半
      天、90年4月25日半天、90年6月5日一天、90年6月27日一
      天，此亦為原告所不爭執，原告主張其90年間之特別休假
      日數為28日云云，即無可採。
    (2)次查，被告所訂「職員特別休假辦法」第3條第2款規定「
      職員每年應按其可特別休假日數排定二分之一以上之特別
      休假，呈總行備查。」有被告所提出之「職員特別休假辦
      法」在卷可稽，且為原告所不爭執，符合勞動基準法施行
      細則第24條第2款所定「特別休假日期應由勞雇雙方協商
      排定之」，因之原告於90年7月1日退休前，依上開辦法規
      定，僅有與被告協商排定二分之一以上即14日特別休假之
      義務，另參酌79年12月27日行政院勞工委員會 (79)台勞
      動二字第21776號函「勞工之特別休假應在勞動契約有效
      期間為之，惟勞動契約之終止，如係可歸責於雇主之原因
      時，雇主應發給未休完特別休假日數之工資。」查原告在
      90年1月至6月間已排定特別休假3日，有被告所提出原告
      之請假單附卷可稽，且為原告所不爭執，堪認原告在90年
      1月至6月間應無不能排定至少二分之一即14日特別休假之
      情形，原告未予排定14日特別休假即屬不可歸責於被告之
      原因，被告就14日部分之特別休假應無給付原告不休假津
      貼或工資之義務。
    (3)至於原告所餘之13日特別休假日數，兩造並未約定原告應
      予排定，則原告自得保留於90年7月至12月間始予休假。
      再依被告所訂「不休假津貼發給辦法」第2條雖規定「凡
      應獲休假人員，以儘量給假為原則，如確因業務上需要而
      不能休假者，由單位主管於每年一月上旬將該單位前一年
      度確因業務上需要不能休假者名單及日數報請總經理核按
      日薪准發給不休假津貼」及第3條規定「不休假發給津貼
      日數最高不得超過個人可休假日數之一半（以整日計算零
      數不計）計發。」有被告所提出之「不休假津貼發給辦法
      」在卷可稽，且為原告所不爭執。則依該辦法規定，原告
      請求被告發給不休假津貼，須限於因業務上需要不能休假
      時，始得請求被告發給不休假津貼，惟不休假津貼日數最
      高不得超過個人可休日數之一半（以整日計算零數不計）
      計發。原告雖主張其無法休假是因該段期間被告陸續裁員
      縮減人事，原告的工作無法作完，致無法休假云云，業經
      被告所否認，原告復未舉出任何證據以實其說，空言主張
      ，自難遽信。原告既無法證明所餘特別休假日數13日係因
      被告業務上需要而不能休假，自不得依上開「不休假津貼
      發給辦法」請求被告發給不休假津貼。惟依被告「職員特
      別休假辦法」第2條第4項規定「職員特別休假屆年度終結
      而在職者或在職死亡或依員工退休辦法第4條規定命令退
      休而未休者，其應休未休之日數（整日計算）按日薪津發
      給不休假津貼。」及勞動基準法施行細則第24條第3款後
      段規定「特別休假因終止契約而未休者，其應休未休之日
      數，雇主應發給工資。」經查，原告所餘之13日特別休假
      日數，原告本得保留於90年7月至12月間始予休假，惟因
      原告於90年7月1日已經退休，且係因被告命令退休（詳下
      述），兩造終止勞動契約，且可歸責於被告，原告始未予
      休假，則原告依上開被告「職員特別休假辦法」第2條第4
      項及勞動基準法施行細則第24條第3款後段規定，自得請
      求被告發給13日特別休假之工資（津貼）。又因特別休假
      係以日計數，每日工資應參酌勞動基準法施行細則第31條
      第1項規定，以事由發生前最近一個月工資除以三十所得
      之金額，為其一日工資（參酌最高法院89年度臺上字第19
      20號判決）。查原告90年6月份薪資為40,146元（當月另
      有端午佳節金2,008元，因非屬工資，不予計入），則
      原告每日工資為1,338元（40,146元÷30＝1,338.2元，小
      數點以下四捨五入），則原告得請求被告發給應休未休之
      特別休假日數13日之工資17,394元。
    (4)另查，依被告所提出原告請假單記載，原告90年1月到6月
      底已請休假3日，分別為：90年1月18日半天、90年4月25
      日半天、90年6月5日一天、90年6月27日一天，此亦為原
      告所不爭執，雖原告於請假單記載休假之事由為「醫院求
      診」、「檢查身體」、「檢查眼睛」，惟原告向被告所請
      「假別」既為「休假」，而非「病假」，自應認為係請「
      休假」，與被告工作規則第41條關於病假之規定無涉。至
      於原告請休假後所真正從事之活動為何，自不影響原告原
      向被告所請「假別」，因之原告以其請「休假」後實際上
      從事「醫院求診」、「檢查身體」、「檢查眼睛」活動，
      而主張上開3日所請應屬「病假」而非休假云云，自無可
      取。又原告應休而未休之特別休假，並未經雇主即被告徵
      得原告同意於休假日工作，原告既無犧牲休假工作情形，
      參諸前開勞動基準法第39條反面解釋，原告自不得請求被
      告加倍發給應休而未休之特別休假工資，原告主張應休而
      未休之特別休假應加倍發給工資云云，亦無可採。因之，
      原告得請求被告發給應休未休之特別休假日數13日之工資
      為17,394元，逾此範圍之請求即屬無據。
  ３、再按工資，乃勞工因工作而獲得之報酬，勞動基準法第2
      條第3款前段定有明文。是工資實係勞工之勞力所得，為
      其勞動對價而給付之經常性給與。倘雇主為改善勞工生活
      而給付非經常性給與；或為其單方之目的，給付具有勉勵
      、恩惠性質之給與，即非為勞工之工作給付之對價，與勞
      動契約上之經常性給與有別，應不得列入工資範圍之內（
      參照最高法院79年度臺上字第242號判決）。次按勞動基
      準法第2條第3款有關工資之定義係以「經常性給與」為認
      定標準，特別休假日未休之工資既非經常性給與，自不應
      列入平均工資計算退休金（參照78年2月25日司法院第十
      四期司法業務研究會期-八十四年法律座談會彙編第33-36
      頁），再依勞動基準法第38條規定，勞工在同一雇主或事
      業單位繼續工作滿一定期間者，每年應給予一定日數之特
      別休假，第39條規定，特別休假工資由雇主照給，如勞工
      於休假日工作者，工資應加倍發給。即特別休假日不出勤
      工資照給，出勤另加給工資，此項於特別休假日出勤加給
      之工資，亦屬勞工因工作而獲得之報酬仍屬工資。惟其加
      給之工資，係以犧牲特別休假為前提，且雇主於特別休假
      日，是否需勞工工作，為不確定之事，故於特別休假日出
      勤所加給之工資不能認係經常性給與，況特別休假日不出
      勤照給之工資，已列入平均工資，若再就出勤加給之工資
      ，列入平均工資計算，而特別休假又集中於退休前六個月
      內，將使平均工資膨脹，有失公平，是以特別休假出勤之
      工資，不應計入平均工資（參照78年2月25日發文字號：
      司法院第十四期司法業務研究會期-資料來源：民事法律
      專題研究 (六)第364-366頁）。因之原告得請求被告發給
      特別休假日未休之工資，既非經常性給與，自不應列入平
      均工資計算退休金，原告主張特別休假日未休之工資應列
      入平均工資計算退休金，自無可採。
（三）原告係因被告命令退休，惟不符合被告所訂「員工退休辦
      法」第6條、第7條規定，不得請求被告加給百分之20退休
      金：
  １、原告主張被告向其表示因眼疾殘廢致不能勝任職務而要求
      原告退休，且原告係因公致身體殘廢不能勝任職務，被告
      命令原告退休，原告始提出退休申請書云云，惟為原告所
      否認。查原告主張上開事實雖據提出證明書、新興醫院診
      斷證明書、急診病歷、勞工保險局函、被告90年7月19 日
      （九０）南銀總人字第3651號令、90年6月22日（九０）
      南銀總人字第3123號函、及引用被告所提出之退休申請書
      為證。查，依被告所提出之原告退休申請書、原告所提出
      之被告90年6月22日（九０）南銀總人字第3123號函，均
      記載原告退休之依據為被告所訂「員工退休辦法」第4條
      第3項（應為第3款）規定，此有被告退休申請書及被告函
      文可考。
  ２、次查，被告所訂「員工退休辦法」原於89年6月22日第八
      屆第六次臨時董事會議修正通過實施，其中第4條規定「
      員工有下列情形之一者應命令退休：一年滿六十歲者。二
      心神喪失或身體殘廢不能勝任職務者。三任職滿二十年（
      含）以上，不能勝任職務，經員工懲審查委員會審核報
      請董事長核准者。」嗣因向臺南市政府報備時，臺南市政
      府認為該「員工退休辦法」第4條第3項（應為第3款），
      任職滿二十年者（含）以上，不能勝任職務，經．．．．
      核准者。因並未優於勞動基準法規定，請予刪除，被告始
      於90年8月13日第八屆第十次常務董事會暨董事會聯席會
      議修正通過，將原第4條第3款規定改移列為第3條第3款成
      為自願退休之事由，此有被告所提出之上開新舊二份「員
      工退休辦法」、臺南市政府89年7月6日八九南市勞動字第
      221121號函附卷可憑，且均為兩造所不爭執。查原告於90
      年7月19日即經被告核准自90年7月1日起退休，有被告90
      年7月19日（九０）南銀總人字第3651號令可考，自應適
      用89年6月22日第八屆第六次臨時董事會議修正通過實施
      「員工退休辦法」規定，無適用嗣後於90年8月13日修正
      之「員工退休辦法」餘地，至於原「員工退休辦法」向臺
      南市政府報備時，雖臺南市政府對於「員工退休辦法」第
      4條第3款所定命令退休事由建議刪除，惟「報備」僅係向
      通知行政主管機關之性質，並非須經行政主管機關核准始
      生效力，因之縱臺南市政府建議刪除上開規定，亦不影響
      原有「員工退休辦法」之效力，被告辯稱原「員工退休辦
      法」因向臺南市政府報備時，遭主管機關建議刪除，而於
      90年8月13日修正，本件應適用90年8月13日修正後之「員
      工退休辦法」規定云云，即無可採。依原告退休申請書、
      被告90年6月22日（九０）南銀總人字第3123號函，核准
      原告退休，均記載原告退休之依據為被告所訂「員工退休
      辦法」第4條第3項（應為第3款）規定，此有被告退休申
      請書及被告函文可考，足認被告確依第4條第3款所規定命
      令退休之事由核准原告退休。
  ３、再者，原告為43年1月5日生，67年2月8日起任職被告公司
      ，原告90年7月1日退休當時僅47歲餘，任職期間為23年，
      依被告89年6月22日「員工退休辦法」第3條規定「員工有
      下列情形者得准其自願退休：一任職滿十年（含）以上，
      年滿五十歲者。二任職滿廿五年（含）以上者。」原告顯
      不符合當時被告所訂「員工退休辦法」有關自願退休之規
      定，被告辯稱原告係申請自願退休，被告亦係核准其自願
      退休云云，應非事實。又原告於退休當時其殘廢程度已符
      合勞工保險殘廢給付標準表第14項「一目失明，他目視力
      減退至0.02以下者」之第三級殘廢，有原告所提出之勞工
      保險局92年1月30日函可考，堪認原告符合任職滿二十年
      （含）以上，不能勝任職務之情形，至於被告辯稱原「員
      工退休辦法」第4條第3款規定，尚須經員工懲審查委員
      會審核報請董事長核准，始符命令退休要件，原告當時並
      未經員工懲審查委員會審核云云，惟查，原告既經被告
      總行（董事長）核准退休，有被告90年7月19日（九０）
      南銀總人字第3651號令、90年6月22日（九０）南銀總人
      字第3123號函可憑，則被告內部審核流程上究有無經員工
      懲審查委員會審核，應不影響原告退休的效力。
  ４、被告「員工退休辦法」第6條規定「本辦法第4條第2項規
      定之退休人員，其心神喪失或身體殘廢如係因公傷病所致
      者，其退休金依前條第1項規定加給百分之20。」第7條規
      定「本辦法第六條所稱因公傷病者指有下列情形之一者而
      言：一因執行職務所發生之危險而致傷病者。二因執行職
      務或維護公司權益所遭受不可抗力之危險而致傷病者。」
      因之原告須依「員工退休辦法」第4條第2項（應為第2款
      ）規定而命令退休，始得請求被告加給百分之20退休金。
      經查，原告係依「員工退休辦法」第4條第3款規定而經命
      令退休，自不得請求被告加給百分之20退休金。至於原告
      主張其係因公致身體殘廢，不能勝任職務云云，雖據提出
      證明書、新興醫院診斷證明書、急診病歷為證，惟查，原
      告該次於89年1月25日因上班催討卡門訴訟案件遭自動門
      玻璃撞擊而受傷，所受傷害為臉部擦傷併血腫、左膝挫傷
      ，核與其之殘廢事由為「一目失明，他目視力減退至0.02
      以下者」無關，原告主張其係因公致身體殘廢云云，應無
      可信，原告既不符合被告所訂「員工退休辦法」第6條、
      第7條規定，不得請求被告加給百分之20退休金。
（四）原告得請求被告再給付之退休金金額為7,183元：
      查原告90年1月份至6月份於被告任職之薪資為240,174元
　　　、薪資補貼702元、加班費2,673元，而原告90年1月至6月
      底之加班費2,673元，應列入退休金平均工資之計算，因
      之原告之平均工資應為40,367元【（240,174元＋702元＋
      2,673元）÷181×30＝40,367元，小數點以下四捨五入】
      。則被告應給付原告之退休金為1,311,928元（40,367元
      ×32.5＝1,311,927.5元，小數點以下四捨五入），被告
      業經給付原告退休金1,304,745元，應再給付原告退休金
      7,183元（1,311,928元－1,304,745元＝7,183元）。
（五）以上金額合計為24,577元。
五、從而，原告依勞動契約之法律關係，請求被告應給付原告
    24,577元，及自本訴狀（變更聲明書狀）繕本送達之翌日即
    96年1月16日起至清償日止，按年息百分之5計算之利息，為
    有理由，應予准許；逾此部分為無理由，應予駁回。
六、本件訴訟費用應由被告負擔百分之4.5，餘由原告負擔。本
    件第一審裁判費為5,950元，應由被告負擔268元，由原告負
    擔5,682元，爰確定訴訟費用額如主文第二項所示。
七、本判決原告勝訴部分，所命給付之金額未逾五十萬元，應依
    職權宣告假執行。另本院依聲請宣告被告預供擔保免為假執
    行。至於原告其餘請求，既受敗訴之判決，其假執行之聲請
    即失所依據，應併予駁回。
八、本件判決之基礎已臻明確，兩造其餘之攻擊防禦方法及舉證
    ，核與判決結果無影響，無一一審究之必要，併此敘明。
九、據上論結，本件原告之訴為一部有理由、一部無理由，依民
    事訴訟法第79條、第389條第1項第5款、第392條第2項、第
    3項，判決如主文。
中　　華　　民　　國　　96　　年　　1 　　月　　31　　日
                  民事第五庭法　官　鄭彩鳳
以上正本係照原本作成。
如對本判決上訴，須於判決送達後20日內向本院提出上訴狀
中　　華　　民　　國　　96　　年　　1 　　月　　31　　日
                                書記官　凌昇裕
